【裁判字號】    90,台上,7894
【裁判日期】    901227
【裁判案由】    偽造有價證券等罪
【裁判全文】
最高法院刑事判決                                九十年度台上字第七八九四號
    上  訴  人  甲○○
右上訴人因偽造有價證券等罪案件，不服台灣高等法院高雄分院中華民國八十八年十
月十二日第二審判決（八十七年度上訴字第一九四○號，起訴案號：台灣高雄地方法
院檢察署八十五年度偵字第一一二八六、一一八一四號），提起上訴，本院判決如左
：
    主  文
原判決關於變造有價證券部分撤銷，發回台灣高等法院高雄分院。
其他上訴駁回。
    理  由
一發回部分：
本件原判決引用第一審判決書之記載，認定：上訴人甲○○原為高雄市楠梓區○○○
路「亞太新紀元」大廈管理委員會之主任委員（任期自民國八十四年七月起至八十四
年十二月止），於八十四年十月十九日代表該管理委員會，向建商宏總建設股份有限
公司（下稱宏總公司）領取該公司所簽發以安泰商業銀行高雄分行為付款人，八十四
年十月二十日期，票號ＡＨ0000000號，受款人為「亞太新紀元管理委員會」
，面額新台幣（下同）二百五十萬元，用以補助該管理委員會維修及增設公共設施費
用之支票一張。緣該支票上之受款人，原記載為「亞太新紀元管委會」，上訴人乃要
求宏總公司將「委會」二字塗銷，修正為「理委員會」，使受款人之全銜為「亞太新
紀元管理委員會」，並加蓋宏總公司法定代理人林宏宗之印章。嗣上訴人竟意圖為自
己不法之所有，並意圖供行使之用，將上開支票上之受款人予以塗銷變造，再持以行
使，存入其設於高雄市第五信用合作社陽明分社第四三八八－四帳號之活期存款帳戶
內兌領，而將其業務上持所有之二百五十萬元侵占入己等情。因而維持第一審依牽連
犯從一重論處上訴人意圖供行使之用，而變造有價證券罪刑之判決，駁回上訴人此部
分在第二審之上訴，固非無見。
惟查：(一)有罪之判決書，對於被告有利之證據不採納者，應記載其理由，刑事訴訟法
第三百十條第二款定有明文。上訴人已否認有變造有價證券之犯意，並辯稱大廈管理
委員會已於八十四年九月二十三日表決通過「興建機車（停車）場之經費，動用基金
」（見偵字第一一八一四號卷第五十頁）；且涉案之支票，係經過大廈管理委員會三
名委員即陳東茂、古添和、黃海安之同意，始予塗銷受款人兌領（見原審卷第二十八
頁）。上開辯解是否屬實，原審未予調查審認，復未說明不予採納之理由，自嫌疏漏
。(二)第一審判決之事實，係認定上訴人於變造涉案之支票後，持以行使，存入其私人
之帳戶兌領，而將其業務上持有之二百五十萬元侵占入己（見原審卷第七頁背面第十
六至十八行）；乃理由卻說明，上訴人係侵占其業務上持有之支票（見原審卷第八頁
背面末二行）。究竟係侵占「現金」或「支票」，其事實之認定與理由之說明，不相
適合，自屬理由矛盾，原審未予糾正，率予維持，同屬違誤。(三)證據雖已調查而其內
容尚未明瞭者，即與未經調查無異，如遽行判決，仍屬應於審判期日調查之證據而未
予調查。上訴人辯稱兌領二百五十萬元後，已將其中五十萬元歸墊鋪設機車停車場之
工程款，並提出轉帳傳票為證。原判決以：大廈管理委員會委員黃海安所簽收之五十
萬元，係修繕水溝及地下停車場之費用，與機車停車場無關（見原判決第三面第八至
九行）。但黃海安於原審已證稱：五十萬元之轉帳傳票是付機車停車場的，因為甲○
○已經叫人做了（見原審卷第一七五頁背面）。究竟實情如何，原審未予查明，即遽
認該五十萬元與機車停車場無關，亦難昭折服。(四)刑事訴訟法第九十五條第一款規定
：訊問被告應先告知犯罪嫌疑及所犯所有罪名，罪名經告知後，認為應變更者，應再
告知。本件第一審檢察官對於侵占部分，係依刑法第三百三十五條第一項之普通侵占
罪嫌提起公訴；原審維持第一審依同法第三百三十六條第二項之業務侵占罪，論處罪
刑。但於審判期日僅告知起訴書所載之罪名（第一審亦同），並未依上開規定，告知
變更後之罪名，使上訴人在審判期日得適切行使法律所賦予之防禦權，亦有違誤。以
上或為上訴意旨指摘所及，或為本院得依職權調查之事項，應認原判決關於變造有價
證券（含牽連犯之業務侵占）部分，有撤銷發回更審之原因。
二駁回部分：
按刑事訴訟法第三百七十六條所列各罪之案件，經第二審判決者，不得上訴於第三審
法院，法有明文。本件上訴人被訴竊佔部分（與變造有價證券，係數罪關係），原審
係依刑法第三百二十條第二項論處罪刑，核屬刑事訴訟法第三百七十六條第二款之案
件。依首開說明，既經第二審判決，自不得上訴於第三審法院，上訴人竟復提起上訴
，顯為法所不許，此部分應予駁回。
據上論結，應依刑事訴訟法第三百九十七條、第四百零一條、第三百九十五條前段，
判決如主文。
中      華      民      國     九十     年     十二     月    二十七    日
                              最高法院刑事第十二庭
                                  審判長法官  呂  潮  澤
                                        法官  陳  世  雄
                                        法官  孫  增  同
                                        法官  林  開  任
                                        法官  洪  明  輝
      右正本證明與原本無異
                                              書  記  官
中      華      民      國    九十一    年      一      月      二      日


司法院資訊處製作；財團法人民間司法改革基金會備份。
